臺灣臺南地方法院民事判決　九十二年度訴字第六一三號
　　原　　　告　丙○○
　　訴訟代理人　丁士哲律師
　　　　　　　　張永昌律師
　　　　　　　　乙○○
　　複 代理 人　曾志青律師
　　被　　　告　甲○○　住台南.
右當事人間請求履行契約事件，經本院於民國九十二年十二月三十一日言詞辯論終結
，判決如左：
    主      文
原告之訴駁回。
訴訟費用由原告負擔。
    事實及理由
一、本件原告起訴主張：
  （一）被告於民國八十二年八月十日向原告買受坐落台南縣善化鎮○○○段三三九
        五地號田地如附圖所示斜線部分面積計一二六六平方公尺（立約當日購買一
        一六四平方公尺，俟於實地丈量後，又於八十三年二月二十二日再增購同斜
        線範圍內土地一０二平方公尺，合計一二六六平方公尺，下稱系爭土地），
        價金共計新台幣（下同）三百八十三萬元，因依當時法令無法辦理分割過戶
        ，故約明「因農地無法分割過戶，暫時抵押設定新台幣一千萬元（含地上建
        物設施在內），待能分割過戶時，賣方無條件分割過戶給買方，而買方亦無
        條件塗銷抵押權設定清楚歸還賣方」，而原告也依約於八十二年十月初由被
        告就系爭土地全部設定本金最高限額抵押一千萬元之抵押權用做原告履約擔
        保，被告則於八十三年二月間付清全部價金。
　（二）茲農業發展條例與土地法就「農地農有」之限制規定已有修正，系爭土地依
　　　　現行法令已得辦理過戶登記，詎原告依約請求被告辦理系爭土地之分割及所
　　　　有權變更登記為被告所有，並塗銷系爭土地上所設定最高限額一千萬元之抵
　　　　押權登記，屢經催告，被告均拒不出面，按「買受人對於出賣人，有交付約
　　　　定價金及受領標的物之義務」，民法第三百六十七條規定甚明。茲被告基於
　　　　其買受人之地位，依約自有協同原告辦理分割過戶登記及塗銷抵押權之履約
　　　　義務，為此，爰依買賣之契約關係請求被告履行契約。
　（三）爰聲明：
　　１、被告應協同原告就坐落台南縣善化鎮○○○段三三九五地號土地如附圖所示
　　　　Ａ部分面積一二六六平方公尺土地辦理分割移轉登記予被告。
　　２、被告應將其右開土地上以台南縣新化地政事務所登記字號：新地普字第０一
　　　　五五九九號所設定之抵押權登記予以塗銷。
二、被告則以：其願意就系爭土地如附圖所示Ａ部分面積土地辦理分割移轉登記及塗
    銷抵押權登記，惟其上有被告所建未經保存登記之地上物，需俟被告尋得另一處
    所堆置屋內物品後，始願拆除以取得農地農用證明。如果可以毋庸拆除前開地上
    物即可辦理分割移轉，希望不要拆除該地上物等語資為抗辯。
三、經查，原告主張坐落台南縣善化鎮○○○段三三九五地號土地，地目田，面積五
    六００平方公尺為其所有，使用分區編定為特定農業區農牧用地，被告於八十二
    年八月十日向原告買受其中一一六四平方公尺，於八十三年二月二十三日再增購
    一０二平方公尺，合計一二六六平方公尺（如附圖所示Ａ部分面積），總價金為
    三百八十三萬元，惟兩造買賣時因受限於農業發展條例及土地法關於農地不得分
    割移轉為共有之限制，乃約定先由原告以系爭土地設定一千萬元抵押權予被告，
    迨前開不能之情形除去後，始就系爭土地辦理分割移轉登記，被告並應無條件塗
    銷前開抵押權設定，嗣原告依約設定本金最高限額一千萬元抵押權予被告，被告
    並已付清全部價款等情，為被告所不爭執，並有原告所提不動產買賣合約書影本
    一份附卷可稽，堪信為真實。
四、次查，原土地法第三十條關於私有農地所有權之移轉，其承受人以能自耕者為限
    ，並不得移轉為共有之規定，及農業發展條例第三十條前段關於每宗耕地不得分
    割及移轉為共有之規定，雖均經修法刪除，惟按耕地之使用，應符合區域計畫法
    相關法令規定，始得辦理所有權移轉登記，但有下列情形之一者，不在此限：一
    　因繼承而移轉者。二　因法院或行政執行處拍賣或依金融機構合併法所規定之
    拍賣而移轉者。三　依土地法第二十條所定之標售而移轉者。仍為農業發展條例
    第三十一條所明定；又申請耕地所有權移轉登記，除法令另有規定外，應提出農
    業用地作農業使用證明書，土地登記規則第一０一條亦定有明文。
  （一）查，系爭土地地目為田，使用分區編定為特地農業區農牧用地，係屬農業發
        展條例第三條第十一款所謂之耕地，是以，兩造間就系爭耕地之買賣契約雖
        不再受前開土地法第三十條及農業發展條例第三十條之限制，惟系爭土地所
        有權之分割移轉登記仍應符合前開檢附農業用地作農業使用證明書始得辦理
        移轉登記之規定，合先敘明。
  （二）次查，系爭土地如附圖所示Ａ部分面積土地上因有被告所有未經保存登記之
        違章建築，致無法取得農業用地作農業使用證明書一節，為兩造所不爭執，
        並經本院囑託台南縣新化地政事務所派員會同履勘現場查核屬實，製有勘驗
        筆錄在卷可佐，再經本院函詢台南縣新化地政事務所後，該所亦認：農業發
        展條例第三十一條前段，耕地之使用應符合區域計畫法相關法令規定，始得
        辦理所有權移轉登記，而後段有關排除之規定，並未包括法院判決移轉登記
        ，是以持法院判決辦理移轉登記時，應仍需檢附「農業用地作農業使用證明
        書」或「符合土地使用管制證明書」（參該所九十二年十一月二十八日所登
        字第０九二０００九三四三號函文），是以，系爭土地如附圖所示Ａ部分面
        積既因被告於其上搭建違章建築，致無法取得前開證明書，則依前開條文規
        定，自亦無法依兩造間之約定辦理分割移轉登記，是以，兩造間之買賣契約
        已有給付不能之情事，原告復未為其他之主張，則其依原契約約定請求被告
        協同辦理系爭土地如附圖所示Ａ部分面積之分割移轉登記，自屬無據，又觀
        諸兩造間前開契約之約定，被告就系爭土地所設定抵押權之塗銷應與所有權
        分割移轉登記同時為之，兩造間既無法辦理系爭土地之分割移轉登記，則原
        告依契約請求被告塗銷前開抵押權之登記，亦為無理由。
五、從而，原告請求被告協同辦理如附圖所示Ａ部分土地之分割移轉登記，及請求被
    告塗銷前開抵押權設定，均為無理由，應予駁回。
六、訴訟費用負擔之依據：民事訴訟法第七十八條。
中　　　華　　　民　　　國　　九十三　　年　　　一　　　月　　　十四　　日
                              臺灣臺南地方法院民事第二庭
~B法　　　官　林育幟
右為正本係照原本作成
如對本判決上訴，須於判決送達後廿日內向本院提出上訴狀
中　　　華　　　民　　　國　　九十三　　年　　　一　　　月　　　十四　　日
~B法院書記官　曾盈靜
